臺灣士林地方法院民事判決　　　　　　　99年度訴字第1367號
原　　　告　陳智美
被　　　告　陳蔡秀霞
訴訟代理人　巫坤陽律師
上列當事人間請求返還土地等事件，本院於民國100 年3 月3 日
言詞辯論終結，判決如下：
    主  文
被告應將坐落於臺北市○○區○○段六小段六六地號土地上如附
圖所示B 土地部分，合計面積十一‧九三平方公尺之地上物拆除
，並將該部分土地清空後返還原告及其他共有人。並自民國八十
五年四月十二日起至交還土地之日止，按月給付原告新臺幣十八
元。
原告其餘之訴駁回。
訴訟費用由被告負擔五分之四，餘由原告負擔。
    事實及理由
一、按訴狀送達後，原告不得將原訴變更或追加他訴；但經被告
    同意者，不在此限，民事訴訟法第255 條第1 項第1 款定有
    明文。本件原告於起訴時，原聲明為被告陳蔡秀霞應將原告
    所有坐落於臺北市○○區○○段六小段66地號土地（以下簡
    稱系爭土地）上之地上物拆除，將土地返還予原告；請求判
    令被告等將坐落臺北市○○區○○路4 段40巷70號（以下簡
    稱系爭大樓）1 樓房屋全部遷讓交付原告；並自民國85年4
    月12日起至交屋日止，按月給付賠償金及不當得利新臺幣（
    下同）3,600,000 元。嗣分別於99年11月25日、100 年3 月
    3 日言詞辯論期日將上開聲明變更為：被告應將坐落於系爭
    土地上如附圖所示B 土地部分上之地上物拆除，並將該部分
    土地清空後返還原告及其他共有人。並自85年4 月12日起至
    交還土地之日止，按月給付原告20,000元。被告均同意原告
    之訴的聲明之變更，揆諸首揭條文，原告之變更應予准許，
    先此敘明。
二、原告起訴主張略以：被告所有以鐵皮搭建之未保存登記建物
    （以下簡稱系爭地上物）未經同意無權占有原告及其他系爭
    大樓區分所有權人共有之系爭土地，如附圖所示B 之土地部
    分，占用面積共計為11.93 平方公尺。被告既無使用系爭土
    地占用部分之權利，自應拆除系爭地上物所占用系爭土地部
    分，並返還土地予原告及其他共有人。又被告無權占用系爭
    土地，依社會通常觀念應獲有相當於租金之利益，致原告受
    有損害。為此，基於所有權之作用及不當得利法律關係，聲
    明請求：被告應將坐落於系爭土地上如附圖所示B 土地部分
    上之地上物拆除，並將該部分土地清空後返還原告及其他共
    有人。並自85年4 月12日起至交還土地之日止，按月給付原
    告20,000元。
三、被告則以：被告早在62年間即已搭設系爭地上物作為攤位使
    用，販賣公車票及飲食，且被告亦為共有人，使用有分管契
    約為依據，又系爭土地原告只是共有人，應有部分僅有68/1
    5696，被告占用系爭土地之面積只有11.93 平方公尺，若以
    系爭土地99年1 月份申報地價為每平方公尺41,708元，參照
    土地法第97條第1 項之規定並依年息10% 計算，原告按其比
    例取得之金額僅約20元，原告之補償請求顯不合理，自應予
    駁回等語資為抗辯，並聲明：駁回原告之訴。
四、本院得心證之理由：本件原告主張被告所搭建之系爭地上物
    自85年4 月12日前即已繼續占用系爭土地之事實，為被告所
    自認自62年間起即設攤至今等語屬實（本院卷第37頁），又
    被告係以搭建鐵皮屋方式，占用系爭大樓所有基地即系爭土
    地部分，占用之面積達11.93 平方公尺，亦經本院會同兩造
    暨臺北市士林地政事務所人員親至現場勘驗屬實，製有勘驗
    筆錄（本院卷第48頁）、照片5 幀（本院卷第65~69 頁）暨
    複丈成果圖在卷可參，堪足認定為真正。惟被告仍以前詞否
    認無權占用系爭土地，是本件應予審究者厥為：(一)被告有無
    占用系爭土地之權源？(二)原告請求之金額是否妥適？茲分述
    如下：
（一）返還請求
      被告主張其為系爭土地之共有人，且係依據分管契約而占
      用系爭土地乙節，雖據被告提出臺灣士林地方法院檢察署
      85年度偵字第8709號不起訴處分書，認定被告於62年起即
      有設置攤位之事實（本院卷第39頁）。惟該不起訴處分書
      內容僅認定被告起始占用之時間，但對其占用之權源，並
      未經調查，且被告對於其為共有人且已與其他共有人達成
      分管契約之約定，均始終未舉證以明，自難認定屬實，是
      被告該部分所辯，尚屬空言，應不足採。原告為系爭土地
      之共有人，應有部分為68/15696，並為系爭大樓之區分所
      有權人，業經原告提出土地所有權狀、建物所有權狀、地
      籍圖謄本（本院卷第9 、10、11頁），依民法第821 條之
      規定：「各共有人對於第三人，得就共有物之全部為本於
      所有權之請求。但回復共有物之請求，僅得為共有人全體
      之利益為之」，則原告主張以共有人之身分，為全體共有
      人之利益，請求被告拆除系爭地上物，將占用系爭土地部
      分清空後返還原告及其他共有人，即屬於法有合，應足可
      採。
（二）相當於租金之利益請求
      按無法律上之原因而受有利益，致他人受有損害者，應返
      還其利益，民法第179 條定有明文。又「依不當得利之法
      則請求返還不當得利，以無法律上之原因而受有利益，致
      他人受有損害為要件，故其得請求返還之範圍，應以對方
      所受之利益為度，非以請求人所受損害若干為準，無權占
      有他人土地，可能獲得相當於租金之利益為社會通常之觀
      念」，最高法院61年度台上字第1695判例可資參酌。又依
      土地法第97條第1 項規定：「城市地方房屋之租金，以不
      超過土地及其建築物申報總價年息百分之十為限」、「建
      築房屋之基地租金，依土地法第105 條準用同法第97條規
      定，以不超過該土地申報價額年息百分之十為限，而該條
      所謂土地價額，依土地法施行法第25條規定，係指法定地
      價而言，又法定地價，依土地法第148 條規定，係指土地
      所有權人依土地法所申報之地價，在平均地權條例施行區
      域，當係指土地所有權人於地政機關舉辦規定地價或重新
      規定地價之時，於公告申報地價期間內自行申報之地價而
      言，未於該期間內申報者，則應以公告地價為其申報之地
      價，最高法院75年度台上字第378 號裁判同其意旨，可資
      參照。查被告搭建系爭地上物占用系爭土地部分前臨承德
      路4 段40巷，路寬約10米，西通百齡橋，東至承德路，路
      兩旁有許多臨時搭建之鐵皮商家，來往車輛很多屬於鬧區
      ，為本院於履勘時製有勘驗筆錄載述明確，是被告所有系
      爭地上物既無權占用原告所有系爭土地如上之面積，依社
      會通常之觀念，其自因此可能獲得相當於租金之不當利得
      ，應可資認定。而系爭土地於99年1 月間之申報地價乃為
      每平方公尺41,708元，有系爭土地登記謄本在卷可稽（本
      院卷第53頁）。雖原告陳稱關於系爭地上物所在租金價值
      ，曾有人以15,000元要向伊租系爭地上物旁邊出入口等語
      ，惟依上揭判例見解，該相當於租金之利益僅應以被告之
      獲利為準，而非原告可預期取得之利益未取得所受有的損
      害為據，原告所陳自不得作為審酌的依據。故本件仍應以
      最近之申報地價作為計算相當於租金之不當得利之標準方
      為適法。本院斟酌系爭土地位於市區，其商業機能尚高，
      被告亦係作為攤位使用之商業目的、地處狀況及現今經濟
      景氣情況觀之，本院認應以系爭土地申報地價10% 計算其
      相當於租金之損害較屬相當，並按原告之應有部分比例計
      算原告可請求之金額，被告自85年4 月12日起至返還占用
      系爭土地部分之日止，應按月給付原告相當於不當得利之
      租金為18元（41708 ×11.93 ×10% ÷12×68/15696=18
      ，元以下四捨五入）之範圍內，為有理由，應予准許，逾
      此範圍之請求，即非正當，應予駁回。
五、綜上所述，被告無權占有系爭土地，且因享有相當於租金之
    利益，而致原告受有損害，從而，原告基於所有權之作用及
    不當得利法律關係，聲明請求被告將如附圖所示B 土地部分
    之系爭地上物拆除清空後返還原告及其他共有人，及請求被
    告自85年4 月12日起至返還占用系爭土地部分之日止，按月
    給付原告18元，洵屬正當，應予准許。逾此部分之請求為無
    理由，應予駁回。
六、本件事證已臻明確，兩造其餘攻擊防禦方法與判決之結果不
    生影響，爰不另贅論，併此敘明。
七、據上論結，本件原告之訴為一部有理由、一部無理由，依民
    事訴訟法第79條、第390 條第2 項，判決如主文。
中    華    民    國   100    年    3     月    23    日
                  民事第一庭  法  官  古振暉
以上正本證明與原本無異。
如對本判決上訴，應於判決送達後20日內向本院提出上訴狀，若
委任律師提起上訴者，應一併繳納上訴審裁判費，否則本院得不
命補正逕行駁回上訴。
中    華    民    國   100    年    3     月    25    日
                              書記官  林郁菁